臺灣高等法院民事判決
上　訴　人　乙○○
訴訟代理人　吳啟玄律師
被　上訴人　甲○○
訴訟代理人　蔡惠子律師
　　　　　　莊立群律師
上列當事人間所有權移轉登記等事件，上訴人對於中華民國95年
11月3日臺灣士林地方法院95年度訴字第650號第一審判決提起上
訴，本院於96年7月24日言詞辯論終結，判決如下：
    主      文
上訴駁回。
第二審訴訟費用由上訴人負擔。
    事實及理由
壹、程序方面：
一、按訴訟標的對於共同訴訟之各人必須合一確定者，共同訴訟
    人中一人之行為有利益於共同訴訟人者，其效力及於全體，
    民事訴訟法第56條第1款定有明文 。本件被上訴人基於繼承
    關係與借名、信託契約關係消滅後之返還請求權，訴請上訴
    人乙○○及丙○○就坐落臺北縣淡水鎮○○○段第248 地號
    土地 (下稱系爭土地) 所有權應有部分4分之1辦理繼承登記
    ，並將系爭土地所有權其中應有部分6分之1移轉登記與被上
    訴人，該訴訟標的對上訴人乙○○、丙○○雖在法律上須合
    一確定，原審為上訴人乙○○、丙○○敗訴之判決，上訴人
    乙○○不服，聲明上訴，因本件本院認上訴無理由，非有利
    益於共同訴訟人之丙○○，效力即不應及於未提起上訴之丙
    ○○，合先敘明。
二、本件上訴人，無正當理由，未於言詞辯論期日到場，核無民
    事訴訟法第386條所列各款情形，爰依被上訴人之聲請 ，由
    其一造辯論而為判決。
三、按不變更訴訟標的，而補充或更正事實上或法律上之陳述者
    ，非為訴之變更或追加，民事訴訟法第256條定有明文 。本
    件被上訴人於原審係依繼承關係與借名、信託契約關係消滅
    後之返還請求權，請求上訴人就系爭土地所有權應有部分4
    分之1辦理繼承登記，並將系爭土地所有權其中應有部分6分
    之1 移轉登記予被上訴人；嗣於本院陳稱被上訴人與張添盛
    間之信託契約關係既已因張添盛死亡而消滅，張添盛登記為
    系爭土地所有權人之法律上原因已不存在，依據民法第179
    條不當得利之法律規定，張添盛之繼承人自應將土地所有權
    移轉登記予被上訴人等語，經核係屬就信託契約之同一原因
    事實，不變更訴訟標的，而補充法律上之陳述，合先敘明。
貳、實體方面：
一、被上訴人主張：其於民國 (下同)78年4月21日間向訴外人張
    清吉購買系爭土地所有權應有部分6分之1，業已付款完畢，
    因受當時土地法第30條第1項規定之限制 ，其乃與上訴人之
    被繼承人張添盛約定，將其購得系爭土地上開應有部分暫時
    借名、信託登記於張添盛名義，其並與出賣人張清吉約定逕
    將上開買賣標的移轉登記予張添盛名義，而張添盛連同其原
    有應有部分12分之1 ，登記之所有權應有部分共計為4分之1
    。嗣89年1月26日土地法修正 ，刪除原有第30條規定，其即
    得登記為系爭土地之所有權人，惟因公忙，且張添盛為人誠
    信，故未急於辦理。其後，張添盛於90年9月5日不幸意外死
    亡，其與張添盛間上開借名、信託契約，因張添盛死亡而消
    滅，上訴人為張添盛之繼承人，負有將系爭土地應有部分6
    分之1移轉返還其之義務 ，惟系爭土地應有部分4分之1仍登
    記為張添盛名義，上訴人未辦理繼承登記，爰依繼承之法律
    關係及借名、信託契約關係消滅後之返還請求權，求為命上
    訴人應將被繼承人張添盛名義所有系爭土地應有部分4分之1
    辦理繼承登記，並將系爭土地所有權應有部分6分之1移轉登
    記與其之判決 (原審為被上訴人勝訴之判決，上訴人不服，
    提起上訴) 。被上訴人於本院補充陳稱被上訴人與張添盛間
    之信託契約關係既已因張添盛死亡而消滅，張添盛登記為系
    爭土地所有權應有部分6分之1之法律上原因已不存在，依據
    民法第179條不當得利之法律關係 ，亦得訴請張添盛之繼承
    人即上訴人將系爭土地所有權應有部分6分之1移轉登記與被
    上訴人等語，並答辯聲明：上訴駁回。
二、上訴人未於言詞辯論期日到場，惟據其之前到場，及以書狀
    陳稱，否認被上訴人所提出張添盛名義與被上訴人簽立之合
    約書（下稱系爭合約書）為真正，並以：系爭合約書縱為真
    正，因其上並無張添盛應移轉系爭土地所有權應有部分6 分
    之1 與被上訴人之約定，被上訴人請求其等移轉系爭土地所
    有權應有部分6分之1與被上訴人，則為無理由。又縱認系爭
    合約書有張添盛應移轉系爭土地所有權應有部分6分之1與被
    上訴人之約定，被上訴人購買系爭土地所有權應有部分6 分
    之1時，並無自耕農身分 ，且系爭合約書中並無預期買賣之
    農地變為非農地後再為移轉之情形，依民法第246條第1項規
    定及最高法院66年度台上字第2655號判例意旨，系爭合約書
    應屬無效。另系爭合約書亦為脫法行為而屬無效。被上訴人
    之移轉登記請求權，已罹於15年請求權時效而消滅等語，資
    為抗辯，並於本院聲明：(一)原判決廢棄。(二)被上訴人在第一
    審之訴駁回。
三、兩造不爭執之事實：
  (一)被上訴人與訴外人張清吉於78年4 月21日訂立不動產買賣契
    約書，約定由被上訴人向張清吉購買系爭土地所有權應有部
    分6分之1，買賣價金計新臺幣 (下同)335萬4,750元 。買賣
    契約書中附加關於買賣之不動產標示部分，第4 條並約定：
    「本農地登記權利人名義以張添盛辦理移轉登記，乙方（即
    賣方）絕無異議」，有不動產買賣契約書可稽 (見原審卷第
    9至15頁，本院卷第33至37頁)。
  (二)系爭土地，地目旱，面積計10,237平方公尺，使用分區為國
    家公園區，屬私有農地。現系爭土地之所有權應有部分4 分
    之1登記為張添盛名義所有，其中應有部分12分之1 為76年7
    月間取得，應有部分6分之1則係以78年5月8日之買賣為原因
    ，於78年6月20日登記取得 ，有土地登記謄本可稽 (見原審
    卷第21至22頁)。
  (三)張添盛已於90年9月5日死亡，上訴人與原審被告丙○○為張
    添盛之繼承人，有張添盛除戶謄本、繼承系統表、上訴人戶
    籍謄本等件可稽 (見原審卷第33至36頁)。
  (四)被上訴人於95年7月17日提起本件訴訟 ，有民事起訴狀可稽
    (見原審卷第6頁)。
四、被上訴人就其上開主張，業據提出78年7月5日張添盛與被上
    訴人名義簽訂，由上訴人丙○○擔任張添盛之連帶保證人，
    載明被上訴人向張清吉承購系爭土地應有部分12分之2（即6
    分之1），以張添盛名義經淡水地政事務所登記完畢 ，張添
    盛最後權利範圍4分之1 ，其所有持分為12分之1，被上訴人
    所有持分12分之2 等意旨，並約定每年應繳稅款按各自持分
    額負擔及張添盛不得私自處分等內容之系爭合約書為證，上
    訴人乙○○雖否認該合約書為真正，並辯稱：張添盛不識字
    ，其名字下方有「代」字云云。惟系爭合約書之代筆人即代
    書林國基已結證：「（提示原告 (即被上訴人) 所提出不動
    產買賣契約書及系爭合約書）兩份都是我寫的沒錯，是照當
    時雙方的情形去寫的，買賣契約的支票是在現場時就已寫好
    的。」、「（系爭合約書之當事人是否均有到場？）都有在
    場，張添盛不認識字，由我代寫，丙○○也不認識字，名字
    也是我代寫，張添盛下面的指印是他本人的，指印下方的『
    代』是指我代替他寫名字，因為甲方比較重要，所以才會寫
    『代』字，張添盛和甲○○是何關係，我不清楚。照合約書
    內容，因當初買賣的是農業區，要自耕農才能登記，所以寫
    買賣契約書後才寫合約書，是照雙方意思寫的，也是他們要
    求的，我才在代筆人處簽名。他們是辦好登記後，才寫此合
    約書。過戶也是我辦的。」、「（合約書上張添盛名字下方
    的印文是否本人用印？）時間因太久了，這件確實情形我也
    不是記得很清楚，照我平常的慣例，是他在場拿印章給我用
    印。」等語在卷 (原審卷第59、60頁) ，核與原審被告丙○
    ○自承印章為真正、被上訴人購地借其父親名義登記之情相
    符。參以通常社會一般交易狀況，於89年1 月26日原土地法
    第30條修正刪除前，無自耕能力之人，於買受私有農地時，
    為符合原土地法第30條之規定，借用具有自耕能力者為所有
    權移轉登記名義人之情形，並非少見，亦非法所不許（詳參
    後述），而張添盛於78年6 月間所登記取得之系爭土地應有
    部分6分之1，乃被上訴人出資向張清吉所購買，有上訴人不
    爭執真正之被上訴人與張清吉之上開不動產買賣契約書及土
    地登記謄本可憑，亦如前述，可見證人林國基前揭證詞，無
    悖於通常之農地交易型態。綜此，堪認證人林國基證述之情
    ，核與事實相符，自足憑採，系爭合約書應屬真正無訛。
五、按，借名契約，係指當事人約定，一方（借名者）經他方（
    出名者）同意，而就屬於一方現在或將來之財產，以他方之
    名義，登記為所有人或其他權利人，但無使他方取得實質所
    有權或其他權利之意思。在現行法制下，借名契約乃無名契
    約，著重於當事人間之信任關係，性質與委任契約類同。參
    諸前揭系爭合約書約定內容及證人證述之情，可知被上訴人
    與張添盛係約定就被上訴人出資購買之不動產，以張添盛名
    義登記為所有權人，無使張添盛取得實質所有權或其他積極
    權利之意，核屬借名契約之性質無訛。準此，被上訴人與張
    添盛間，就系爭土地所有權應有部分6分之1確有借名契約關
    係存在，堪以認定。查上訴人雖抗辯被上訴人於購買系爭土
    地當時，並無自耕農身分，且系爭合約書中，復無預期買賣
    之農地變為非農地後再移轉之情形，依最高法院第66年度台
    上字第2655號判例意旨，應屬無效等語。惟核：最高法院第
    66年度台上字第2655號判例已於90年3 月20日經最高法院90
    年度第3次民事庭會議決議不再援用 ，並於90年5月8日由最
    高法院依據最高法院判例選編及變更實施要點第9 點規定以
    （90）台資字第00300號公告之 ，上訴人援引該判例而為法
    律上之主張，已非有據。況且，89年1 月26日修正刪除原土
    地法第30條規定前，上開判例所規範者，乃私有農地「買賣
    契約」之效力，而非買受人與登記名義人間法律關係之效力
    ，上訴人據以主張買受系爭土地之被上訴人與登記名義人張
    添盛間之借名契約為無效，亦不足採。況且，刪除前原土地
    法第30條第1項、第2項雖規定：「私有農地所有權之移轉，
    其承受人以能自耕者為限，並不得移轉為共有。但因繼承而
    移轉者，得為共有。」、「違反前項規定者，其所有權之移
    轉無效。」，然而，關於農地之買賣，承買人雖係無自耕能
    力之人，惟如約定由承買人指定登記於任何有自耕能力之第
    三人，或具體約定登記於有自耕能力之特定第三人，即非民
    法第246條第1項以不能之給付為契約之標的，故難認其契約
    為無效。而本件被上訴人與訴外人張清吉所訂立之不動產買
    賣契約書，已具體約定「本農地登記權利人名義以張添盛辦
    理移轉登記乙方絕無異議」，業如前述，而張添盛具自耕能
    力，得登記為農地之所有權人，並已完成移轉登記，該不動
    產買賣契約書自屬合法有效，本件亦無前述判例所指農地買
    賣契約無效之情形，應予敘明。
六、至於上訴人復抗辯借名登記乃脫法行為，亦應無效乙節，按
    ，所謂脫法行為係指當事人為迴避強行法規之適用，以迂迴
    方法達成該強行法規所禁止之相同效果之行為而言。法律並
    無禁止將不動產借用他人名義登記之強制規定，是借名登記
    之行為，即難逕謂為脫法行為（最高法院著有89年度台上字
    第1119號判決意旨參考）。再者，考以修正刪除前原土地法
    第30條規定私有農地所有權之移轉，其承受人以能自耕者為
    限，其立法目的乃為貫徹耕者有其田之基本政策，發揮農地
    之作用，故倘農地買受人確將農地賦予第三人耕作、管理或
    處分權，以達成一定之經濟上或社會上目的，則與國家政策
    尚無違背。本件被上訴人主張系爭土地並借予張添盛耕作等
    情，亦核與上訴人自陳系爭土地向由伊父親張添盛耕作，嗣
    由其耕作，算是借其耕作之情相符，可見本件借名契約亦無
    違反原土地法第30條立法目的之情事，其立意非在規避上開
    土地法之強行規定可明，自與所謂脫法行為不同，本於私法
    自治及契約自由之原則，當無否認其效力之理。上訴人此部
    分抗辯，亦無取採。綜上，被上訴人與張添盛間上開借名契
    約，並無上訴人所抗辯之無效事由，自有拘束雙方之效力，
    殆無疑義。
七、次按，借名契約，乃著重於當事人間之信任關係，性質與委
    任契約類同，業已析述如前，有關契約之終止、消滅，自應
    類推適用委任契約之相關規定。又，委任關係，因當事人一
    方死亡、破產或喪失行為能力而消滅。民法第550 條前段規
    定甚明。而如前述，張添盛已於90年9月5日死亡，類推適用
    前揭民法第550條規定 ，被上訴人與張添盛間之借名契約關
    係，自於張添盛死亡時而消滅，借名契約關係既已消滅，張
    添盛之繼承人即上訴人，自負有將借名登記之財產移轉返還
    借名人即被上訴人之義務。
八、上訴人雖又抗辯被上訴人之請求權已罹於時效云云，惟按，
    消滅時效，自請求權可行使時起算。民法第128 條前段定有
    明文。而於借名契約關係存續中，出名尚無移轉返還借名登
    記財產之義務，須俟借名契約關係消滅，借名人始得請求移
    轉返還借名登記之財產，出名人亦始有移轉返還之義務。是
    以，被上訴人就系爭土地所有權應有部分6分之1之移轉返還
    請求權，應於張添盛死亡即90年9月5日以後，始得行使，故
    被上訴人請求權之消滅時效，應自90年9月6日始起算，而被
    上訴人係95年7月17日提起本訴請求 ，有本件起訴狀上原法
    院收狀章可憑，顯然並未罹於15年之時效期間，上訴人所為
    時效消滅之抗辯，自非可採。
九、末按，因繼承、強制、公用徵收或法院之判決，於登記前已
    取得不動產物權者，非經登記，不得處分其物權。民法第75
    9條定有明文 ，本件上訴人因繼承關係而取得系爭土地之所
    有權應有部分，惟其欲履行對被上訴人之移轉登記返還義務
    ，依前揭法條，自需先經登記始得處分移轉，從而，被上訴
    人本於借名契約關係消滅後，借名登記財產返還請求權及繼
    承之法律關係，請求上訴人就其被繼承人張添盛名義所有之
    系爭土地辦理繼承登記後，將其中所有權應有部分6分之1移
    轉登記予被上訴人，為有理由，應予准許。
十、綜上所述，被上訴人本於借名契約消滅後借名登記財產返還
    請求及繼承之法律關係，請求上訴人與原審被告丙○○就系
    爭土地應有部分四分之一辦理繼承登記後，將其中應有部分
    六分之一移轉登記予被上訴人，為有理由，應予准許，原審
    為被上訴人勝訴之判決，核無不合，上訴意旨指摘原判決不
    當，求予廢棄改判，為無理由，應予駁回。
十一、本件事證明確，兩造其餘主張攻擊防禦方法及其他未經援用
    之證據，經審酌尚無礙於本院前述之認定，無一一論究之必
    要。
十二、據上論結，本件上訴為無理由，依民事訴訟法第463條 、第
    385條第1項前段、第449條第1項、第78條，判決如主文。
中　　華　　民　　國　　96　　年　　8 　　月　　7 　　日
                    民事第13庭
                        審判長法　官  黃嘉烈
  　　　　　　　　　　　　　　法　官  高鳳仙
  　　　　　　　　　　　　　　法　官  許文章
正本係照原本作成。
如不服本判決，應於收受送達後20日內向本院提出上訴書狀，其
未表明上訴理由者，應於提出上訴後20日內向本院補提理由書狀
（均須按他造當事人之人數附繕本）上訴時應提出委任律師或具
有律師資格之人之委任狀；委任有律師資格者，另應附具律師資
格證書及釋明委任人與受任人有民事訴訟法第466條之1第1項但
書或第2項（詳附註）所定關係之釋明文書影本。
中　　華　　民　　國　　96　　年　　8 　　月　　7 　　日
　　　　　　　　　　　　　　　書記官  陳明俐
附註：
民事訴訟法第466條之1（第1項、第2項）：
對於第二審判決上訴，上訴人應委任律師為訴訟代理人。但上訴
人或其他法定代理人具有律師資格者，不在此限。
上訴人之配偶、三親等內之血親、二親等內之姻親，或上訴人為
法人、中央或地方機關時，其所屬專任人員具有律師資格並經法
院認為適當者，亦得為第三審訴訟代理人。
